最高法院刑事判決　　　　　　　　　　　　　　　八十八年度台上字第五八六一號
　　上　訴　人　甲○○　男
　　選任辯護人　趙哲宏律師
　　　　　　　　楊淑惠律師
右上訴人因殺人案件，不服台灣高等法院台南分院中華民國八十八年八月二十六日第
二審更審判決（八十八年度上更(一)字第二四三號，起訴案號：台灣台南地方法院檢察
署八十七年度偵字第六九七三號），提起上訴，本院判決如左：
    主  文
上訴駁回。
    理  由
本件原判決認定上訴人甲○○係台南縣警察局佳里分局西港分駐所警員，與該分駐所
警員即被害人黃清東相處不睦，偶生齟齬。民國八十七年六月十日中午，上訴人之妻
打電話到西港分駐所，適被害人值班接聽，被害人在電話中戲言上訴人要選南海村村
長、代表，現在要做地方人士了云云，該日下午六時許，上訴人打電話回家，經由其
妻得知上情，至為不悅。同年月十二日下午四、五時間，上訴人在南海村執行戶口查
察時，應村民邀酒而共飲至同日下午五時二十分許始離席。同日（十二日）下午六時
許，上訴人在西港分駐所向值班警員顏振民領取槍號ＴＶＷ－七一○二號之警槍一把
及二個彈匣（每個彈匣內有子彈十二發），準備與該分駐所警員方成科外出巡邏時，
適見被害人在該分駐所內之員警辦公桌旁看報紙，怒火頓起，向被害人責稱朋友妻不
可欺，你虧（台語，嘲弄之意）我太太云云，被害人回以你要幹什麼並加以否認，上
訴人聞言異常不滿，加以因酒後（呼氣酒精濃度達每公升○‧三九毫克）情緒激動，
聞言益加憤怒難抑，突萌殺人之犯意，進而取槍拉滑套，並將子彈上膛，槍口瞄準被
害人，被害人見狀趕緊拿起椅子撥槍閃躲，槍枝適為椅子架住並因而左右拉扯，上訴
人趁其將槍枝扳回，槍口適對準被害人，開槍擊中被害人之右前頸部、右胸部及左膝
處各一槍。被害人中槍倒地後，上訴人繼而持槍越過值班台與員警辦公桌間之矮櫃，
再以近距離射擊之方式，接續向已受傷俯倒地上之被害人之左、右後頭部、左肩胛部
、右肩胛下方及左後頸部再射擊九槍，迨至彈匣內之子彈全部擊發始行罷手，而被害
人因頭頸部多處槍創傷當場死亡。上訴人行兇後，將槍丟在地上，走回其辦公桌，為
該分駐所員警一擁而上予以逮捕，並當場扣得作案用之上開警槍一把、彈殼十二顆及
彈頭十二個等情。係以上開事實業據上訴人於警訊、偵查中及歷審審理時供承不諱，
核與在場證人即警員顏振民、陳明章、方成科等於偵、審中證述情節相符，並有上開
警槍一把、彈殼十二顆、彈頭十二個、彈頭碎片六個、現場錄影帶及現場照片、現場
圖、西港分駐所員警出入領用槍械登記簿、報告書、內政部警政署刑事警察局八十七
年六月二十四日刑鑑字第四二○四四號鑑驗通知書等附卷佐證。又被害人確因受槍擊
頭頸部多處槍創致死，亦經檢察官督同法醫師相驗及解剖屬實，制有相驗筆錄、相驗
屍體證明書、驗斷書、解剖紀錄、相驗與解剖屍體照片，及法務部法醫研究所鑑定書
在卷可憑。而上訴人行兇前確有飲酒，行兇後呼氣酒精濃度已達每公升○‧三九毫克
，復經王錦桐、邱銀堂供證甚詳，並有酒精測試表一紙在卷可稽，事證明確，犯行堪
以認定，為其所憑之證據及認定之理由。並說明上訴人所為係犯刑法第二百七十一條
第一項之殺人罪，而參以國立成功大學醫學院附設醫院精神部受囑託鑑定上訴人精神
狀況，雖認上訴人案發當時行為反應因受高濃度酒精影響顯得衝動而無法控制，其意
識功能在酒精之影響下，已達精神耗弱狀態，惟精神耗弱僅得減輕其刑，非必須減輕
其刑，上訴人身為警員，對其於飲酒後較衝動而易肇事，應有所體認，猶於執勤前飲
酒，其行兇原因既係自行引起，自不宜以精神耗弱減輕其刑責綦詳。另明上訴人係
因同事間之衝突而開槍，與其假借其警員職務上之權利、機會或方法而為之者截然不
同。因而將第一審不當之判決撤銷，改判適用刑法第二百七十一條第一項、第三十七
條第一項，並審酌上訴人身為執法警員，本應審慎使用槍械以緝捕罪犯，竟因細故持
以殘殺同僚，手段兇殘，惡性非輕，又迄未賠償被害人家屬，惟念其平時表現良好，
工作主動，案發前三年考績列為甲等，有其主管葉文德之報告書附卷可考，認尚非求
其生而不可得等一切情狀，量處無期徒刑，及依法宣告其褫奪公權終身，另說明其持
以行兇之警槍不予沒收之理由，經核於法尚無違誤。按精神耗弱，僅得減輕其刑，而
非必減，此觀刑法第十九條第二項規定自明。原判決對於上訴人案發前飲酒，因受高
濃度酒精影響，而失控持其配帶之警槍射殺被害人，雖經鑑定其案發時已達精神耗弱
狀態，但仍不予減輕其刑，已說明其理由甚詳。上訴意旨，猶以原審未依精神耗弱之
規定減輕其刑，指摘原判決不當，難認有理由，應予駁回。
據上論結，應依刑事訴訟法第三百九十六條第一項，判決如主文。
中      華      民      國    八十八    年      十      月    二十一    日
                              最高法院刑事第十庭
                                  審判長法官  莊  登  照
                                        法官  洪  明  輝
                                        法官  蔡  清  遊
                                        法官  黃  一  鑫
                                        法官  林  秀  夫
      右正本證明與原本無異
                                              書  記  官
中      華      民      國    八十八    年      十      月    二十六    日
                                                                        Ｔ
